臺灣高等法院高雄分院民事判決
111年度上易字第96號
上  訴  人  陳俊丞  
訴訟代理人  彭志煊律師
            吳存富律師
被上訴人    余劉玉美即恭正瓦斯行

訴訟代理人  劉彥廷律師
            林石猛律師
上列當事人間請求清償債務事件，上訴人對於中華民國111年1月
28日臺灣橋頭地方法院110年度訴字第654號第一審判決提起上訴
，並為訴之追加，本院於111年4月27日言詞辯論終結，判決如下
：
    主  文
上訴及追加之訴均駁回。
第二審訴訟費用由上訴人負擔。
    事實及理由
一、上訴人在原審主張被上訴人向其借貸新臺幣（下同）100萬
    元未償，依金錢消費借貸關係，請求被上訴人清償借款。其
    在原審受敗訴判決後，提起上訴，並在本院追加依票據法第
    22條第4項利益償還請求權、民法債務承認契約、民法第179
    條不當得利等請求權為備位之訴訟標的（本院卷第36至39、
    42至44、109頁），請求被上訴人給付，核屬訴之追加。上
    該追加之訴與原訴，涉及上訴人有無將100萬元交付借貸予
    被上訴人等事實，所為追加之訴仍得加以援用原訴所主張之
    事實及證據資料，請求之基礎事實同一，上訴人為訴之追加
    ，合於民事訴訟法第446條第1項、第255條第1項第2款規定
    ，程序上應予准許。
二、上訴人起訴主張：被上訴人經營獨資商號恭正瓦斯行，因經
    營不善被上訴人因而於民國105 年3 月1 日向上訴人借款10
    0 萬元（下稱系爭借款），並於105 年4 月1 日交付如附表
    所示票面金額200 萬元之支票（下稱系爭支票）以為借款憑
    證（按：上訴人主張其中100 萬元為本件借款，另100 萬元
    為被上訴人向上訴人之母劉秀招借款100 萬元；該另100萬
    元，非在本件審理範圍），因兩造為親戚關係並無簽立書面
    契約。嗣被上訴人方之親戚拜託上訴人不要提示支票，表示
    會如期還款，上訴人信任對方是敬重之親戚長輩願意還款，
    始拖過票期期限未提示支票。孰料被上訴人迄未清償系爭借
    款，經一再催索均置之不理，爰依消費借貸法律關係，求命
    被上訴人應給付上訴人100萬元，及自支付命令送達翌日起
    至清償日止，按年息5 ％計算之利息。
三、被上訴人則以：被上訴人並非恭正瓦斯行之實際負責人，恭
    正瓦斯行所使用被上訴人名義之支票、印章係由母親劉邱清
    妹保管使用，恭正瓦斯行未經手簽發系爭支票之事。上訴人
    對於消費借貸契約於何時何地成立，並未舉證說明，陳述亦
    有前後不一之情形。且由上訴人提出109 年4 月11日LINE對
    話紀錄可看出，被上訴人當時係陳稱「時間那麼久了從頭到
    尾都不知道，我只是個人頭而已，完全不知道。今天才知道
    難怪你們抱怨也氣阿姨，我也很生氣的阿嬤不好好處理清楚
    」等語，上訴人指被上訴人有提及「拍謝！小洋的好心我當
    然知道所以要快看如何還，欠錢本來應還的」，乃斷章取義
    ，被上訴人從未有承認兩造間存有系爭借款之表示，且上訴
    人於該次LINE對話中係要被上訴人轉達處理借款之事，否則
    上訴人即要提告支票之發票人即被上訴人，可知被上訴人並
    非借用人等語，資為抗辯。
四、原審判決駁回上訴人在原審之訴。上訴人不服，上訴求將原
    判決廢棄，改判如上揭聲明所示；被上訴人則請求駁回上訴
    。
五、不爭執事項：
　㈠上訴人之母劉秀招與被上訴人為姊妹關係，渠等之母親為劉
    邱清妹。即被上訴人乃上訴人之阿姨，劉邱清妹為上訴人之
    外祖母。　　　　　
　㈡恭正瓦斯行登記為獨資商號，登記資料記載負責人為被上訴
    人余劉玉美（恭正瓦斯行於98年2月間核准設立，於107年間
    歇業）。
　㈢上訴人曾於105 年3 月1 日匯款100 萬元至台灣銀行城中分
    行戶名「恭正瓦斯行余劉玉美」000000000000號帳戶。
　㈣上訴人持有如附表所示票面金額200 萬元之支票。
　㈤兩造於109 年4 月11日以LINE通訊軟體進行之對話內容，對
    話中之「阿姨」指被上訴人、「阿嬤」指劉邱清妹、「小洋
    子」指上訴人。　　
六、本院判斷：
　㈠上訴人主張被上訴人向其借貸100 萬元，兩造就該100 萬元
    款項成立消費借貸合意乙情，為被上訴人所否認，應由上訴
    人就其所主張兩造間有消費借貸契約成立之事實負舉證之責
    。
　　⒈上訴人主張劉邱清妹與被上訴人曾於105年3月約上訴人在
      板橋恭正瓦斯行商討借款100萬元事宜，上訴人未答應，
      經劉邱清妹再度來電請求，因上訴人比較聽劉邱清妹的話
      ，始同意借款予被上訴人云云。然據上訴人於110 年10月
      12日原審言詞辯論期日係陳述：我認為是外婆劉邱清妹要
      借，一直到105 年3 月1 日匯出100 萬元至恭正瓦斯行帳
      戶時，主觀上仍然認為是外婆要向我借款。我同意借款時
      是我外婆來跟我說的，當時外婆沒有說要幫阿姨借（原審
      訴字卷57至61頁），可知借款當時上訴人主觀上係認為劉
      邱清妹向其借款，劉邱清妹當時且未表示其係為被上訴人
      或代理被上訴人向上訴人借款。是而上訴人既無以被上訴
      人為借用人之認知，自不能認於105 年3 月間兩造有就系
      爭借款成立消費借貸之合意。上訴人嗣主張由劉邱清妹出
      面請託其借款予被上訴人，乃事後為求勝訴所編篡之詞，
      核屬無稽。此再徵諸上訴人母親劉秀招係於107 年3 月13
      日死亡（除戶謄本見原審訴字卷第93頁），而據上訴人陳
      稱：我媽媽去世之後這幾年，我在要錢時才了解這個錢是
      阿姨要借的等語（原審訴字卷第93頁），益徵上訴人於10
      5 年3 月1日匯交上該款項之時，並非以被上訴人為借用
      人，就系爭款項兩造從無存在金錢消費借貸意思表示合致
      之可言。上訴人主張105 年3 月1日交付款項之前即已知
      悉借款對象為被上訴人，委無可採。
　　⒉上訴人於110 年10月12日原審言詞辯論期日雖又稱：跟我
      借款的是被上訴人，因為她們知道我比較聽外婆的話，所
      以都會請外婆來跟我說借款的事，我是把錢匯入瓦斯行帳
      戶; 向我借錢時，是瓦斯行想借錢；是阿姨（指被上訴人
      ）請外婆打電話給我，因為借款的事當初是阿姨先跟我講
      ，我一開始不肯借，她就多次請我外婆打電話給我；支票
      是外婆和阿姨（指被上訴人）一起給我的，他們一起在小
      舅舅劉清文的淡水家中給我，時間是105 年3 月左右，我
      是在105年3 月1 日匯款後去拿支票云云。上訴人一方面
      陳述係劉邱清妹與其接洽借款事宜，劉邱清妹沒有提到是
      幫被上訴人借款，其當初都認為是劉邱清妹向其借款，嗣
      却又指稱向其借錢的是被上訴人，其係借錢給瓦斯行，才
      會匯款至瓦斯行帳戶云云，所述前後矛盾不一，與事理有
      悖，是上訴人主張被上訴人於105 年3 月1日向其借款100
      萬元，難信真實。又上訴人雖以：劉秋清妹當時跟我說要
      借錢，是為了付貨款，我當時的想法是劉邱清妹要向我借
      錢（原審訴字卷第59頁）。惟借用人借款目的為何？係供
      自己使用抑或供他人使用，乃借用人借款之動機，借用人
      如何使用其所貸得之款項，及借用人若將所貸得之款項交
      他人使用，該他人與貸與人間並不因此而成立金錢消費借
      貸關係，是而本件縱如上訴人所稱劉邱清妹有將借款用以
      支付恭正瓦斯行之貨款，依上開說明，被上訴人並不會因
      此會與上訴人成立金錢消費借貸關係。 
　　⒊劉邱清妹既未向上訴人表示其係代理余劉玉美或恭正瓦斯
      行向上訴人借款，上訴人亦未舉證證明被上訴人有授與劉
      邱清妹代理權向上訴人借款，自不得臆指消費借貸契約關
      係存在兩造之間。又上訴人提出之支票雖有蓋用「余劉玉
      美」、「恭正瓦斯行」印文，上訴人並主張支票係劉邱清
      妹及被上訴人交予上訴人；惟被上訴人抗辯其之前不知有
      該紙支票，不曾簽發該支票或交付予上訴人。查簽發支票
      之原因多端（如父母使用子女之支票存款帳戶作為資金調
      度，亦非罕見），不能僅憑該紙支票即予認定被上訴人向
      上訴人借貸，是而無從依憑該紙面額200萬元支票證明兩
      造間有100萬元借款之消費借貸契約意思表示合致存在。
　　⒋至於上訴人主張其於105 年3 月1 日將100 萬元匯入系爭
      帳戶，該帳戶為被上訴人所營恭正瓦斯行之帳戶，可證其
      係借款給被上訴人云云。然按金錢借貸契約為要物契約，
      以金錢之交付為生效要件。而所謂交付，法無禁止得以當
      事人間約定以指示交付方式完成金錢之移轉，故貸與人如
      已依約將貸與之金錢移轉於借款人指定之第三人帳戶，當
      事人間之借貸關係仍已有效成立。借用人與貸與人約定將
      應交付之金錢，匯款至第三人帳戶，再由該第三人使用或
      由借用人提領使用，且為民間借貸所習常見。上訴人陳述
      係劉邱清妹向其借款，上訴人當時係認劉邱清妹要向其借
      錢，已如前述，上訴人同意借款給劉邱清妹，依劉邱清妹
      要求，將款項匯入系爭帳戶，此該帳戶雖獲得上訴人匯入
      之款項，然此係本於劉邱清妹之指示而獲得，上訴人對劉
      邱清妹交付款項之給付方式，不影響或改變消費借貸契約
      當事人雙方身份關係，自不能因上訴人將款項匯入該以被
      上訴人名義設立之瓦斯行帳戶，即認消費借貸關係係存於
      兩造之間。依上訴人所提出之證據，並無從認定兩造間有
      就上訴人所指之100萬元曾達成消費借貸契約之意思表示
      合致，上訴人依消費借貸契約關係，請求被上訴人給付10
      0 萬元，即屬無據。
　㈡按以自己之行為表示以代理權授與他人，或知他人表示為其
    代理人而不為反對之表示者，對於第三人應負授權人之責任
    ，民法第169 條定有明文。所謂由自己之行為表示以代理授
    與他人，必須本人有具體可徵之積極行為，足以表見其將代
    理權授與他人之事實，方足當之。倘無此事實，即不應令其
    對第三人負授權人之責任。被上訴人並未授與劉邱清妹為系
    爭借款之代理權，業如前述。上訴人在本院再提出新攻擊方
    法主張：恭正瓦斯行乃被上訴人與劉邱清妹、劉欽文共同經
    營，登記被上訴人為負責人，被上訴人將支票、印章交由劉
    邱清妹保管使用，足使上訴人信其以代理權授與劉邱清妹，
    被上訴人應負表見代理人之授權人責任云云。然查，據上訴
    人陳稱：上該支票是伊於105年3月1日匯款後，才去舅舅劉
    清文之淡水家中領取（原審訴字卷第55至57頁），支票記載
    發票日為105年4月1日（原審司促卷第5頁），佐以上訴人在
    支付命令聲請狀內表示被上訴人於105年4月1日交付支票（
    原審司促卷第2頁）等情，可知上訴人係其所指之契約成立
    之後才取得支票，故而上訴人指稱被上訴人將支票、印章交
    予劉邱清妹保管使用，然上訴人既係於取得支票後始有其所
    指之此一表見事實外觀，是而不能以上訴人「事後始知悉」
    之事實，推指契約成立當時外觀上有足令其相信授與代理權
    之表見事實，而令被上訴人負表見代理之授權人責任。又，
    據上訴人在原審陳稱：不了解劉家到底是誰在經營恭正瓦斯
    行（原審訴字卷第55至57頁），然於其受敗訴之判決後，在
    本院竟能清楚指稱恭正瓦斯行係由被上訴人、劉邱清妹等3
    人共同經營，衡情自非可信。劉邱清妹既未曾以被上訴人代
    理人自居據以向上訴人借款，自無表見代理可言。上訴人主
    張有表見代理適用，指被上訴人應就系爭借錢負清償責任云
    云，核屬無稽。
　㈢按票據上債權因時效或手續欠缺而消滅，執票人固得依票據
    法第22條第4項規定對於發票人或承兌人，於其所受利益之
    限度請求償還。惟所稱之利益，係指發票人或承兌人於原因
    關係或資金關係上所受之利益（代價）而言。執票人對發票
    人、承兌人實際上是否受有利益及所受利益若干，應負舉證
    責任。倘發票人並無受有利益，自無上開利益償還請求權之
    適用。系爭支票上「恭正瓦斯行、余劉玉美」之印文為真正
    ，兩造並不爭執（原審司促卷第5頁、訴字卷第103頁）。上
    訴人據此主張支票票據債權雖已時效完成，被上訴人受有票
    面金額記載之100萬元利益，然為被上訴人所否認，依上開
    說明，上訴人應對被上訴人受有100萬元利益之事實負舉證
    責任。經查，兩造間無消費借貸關係已如前述，被上訴人並
    未受有劉邱清妹向上訴人借款之利益，上訴人既未能舉證證
    明被上訴人受有利益，其依票據法第22條第4項利益償還請
    求權之規定，請求被上訴人返還100萬元，自有未合。
　㈣所謂債務承認契約，係指不標明原因而約定由契約債務人負
    擔債務之契約。上訴人在本院追加主張：被上訴人與其成立
    債務承擔契約，允諾償還100萬元，提出被上訴人向上訴人
    表示「拍謝!小洋的好心我當然知道所以要快看如何還，欠
    錢本來應該還的」之Line對話紀錄為憑（原審司促卷第6頁
    ）。然觀諸Line之對話紀錄，上訴人稱：「阿姨妳不去跟他
    們說這件事、再不跟我處理、我就拿這張支票去法院告妳」
    ，被上訴人隨即表示：「可找大舅聊聊，支票的事情他最清
    楚的，大舅也會幫忙處理的」、「時間那麼久了從頭到尾都
    不知道我是個人頭而已，完全不知道。今天才知道難怪你們
    抱怨阿姨，我也很生氣的阿嬤不好好處理清楚」，於上訴人
    回覆後（按：遭上訴人收回訊息），被上訴人回稱：「拍謝
    !小洋的好心我當然知道所以要快看如何還，欠錢本來應該
    還的」（原審司促卷第6頁），縱上該上訴人所提出之對話
    紀錄，微論內容寥寥數語，甚至有部分對話經上訴人收回訊
    息，已難得悉對話全貌。且觀諸上訴人在該次LINE對話中，
    亦要求被上訴人向第三人轉達清償借款之事，否則即要提告
    支票之發票人即被上訴人，顯示上訴人明知被上訴人非借款
    人，只不過因上訴人手上有被上訴人為發票人之支票，遂而
    要求被上訴人促借款人出面解決。佐以被上訴人曾就系爭支
    票乙事詢問劉邱清妹何以如此，劉邱清妹表示「我就跟他（
    指上訴人）講說阿嬤現在沒有錢」，有形式上不爭執真正之
    被上訴人與劉邱清妹對話錄音及譯文可稽（原審訴字卷第27
    頁），綜衡上情足以認定被上訴人並非系爭借款之借用人，
    上訴人所指上該情形，乃對話之過程，並無被上訴人向上訴
    人承認有該債務存在之意。上訴人執此主張兩造間成立債務
    承認契約，要非可取。　　
　㈤按無法律上之原因而受有利益，致他人受損害者，應返還其
    利益，民法第179條前段定有明文。主張不當得利請求權存
    在之當事人，對於不當得利請求權之成立，應負舉證責任，
    即應證明他方係無法律上之原因而受利益，致其受有損害。
    如受利益人係因給付而得利時，所謂無法律上之原因，係指
    給付欠缺給付之目的，故主張該項不當得利請求權存在之當
    事人，應舉證證明該給付欠缺給付之目的。又不當得利返還
    請求權，須以當事人間之財產損益變動，即一方受財產上之
    利益，致他方受財產上之損害，無法律上之原因，為其成立
    要件。而一方基於他方之給付受有利益，是否致他方受損害
    ，應取決於當事人間是否存有給付目的及給付關係而定。在
    指示人依補償關係指示被指示人將財產給付領取人之指示給
    付關係，其給付關係係存在於指示人與被指示人及指示人與
    領取人之間；至於被指示人與領取人間，因領取人係基於其
    與指示人之對價關係，由指示人指示被指示人向領取人為給
    付，該二人間僅發生履行關係，而不發生給付關係。此際被
    指示人係處於給付過程之中間人地位，依指示人之指示，為
    指示人完成對領取人為給付目的之行為，初無對領取人為給
    付之目的。因此，指示人指示被指示人將財產給付領取人後
    ，倘其補償關係所由生之契約關係不存在（如不成立、無效
    、被撤銷或解除），被指示人只能向指示人行使不當得利返
    還請求權，而不得向非致其財產受損害之受領人請求。上訴
    人主張其於105 年3 月1 日將借款匯款至上該帳戶，若認定
    兩造間不存在債權債務關係，則被上訴人收受100萬元即無
    法律上原因云云。惟上訴人依劉邱清妹指示，於105 年3 月
    1 日匯款100 萬元至系爭帳戶，登記被上訴人負責人之恭正
    瓦斯行系爭帳戶受匯入該款項，係本於劉邱清妹之指示而非
    上訴人之給付，即上訴人無對被上訴人為給付之目的，兩造
    間並無給付關係存在，無從成立不當得利。上訴人請求被上
    訴人返還不當得利，即非有據。
七、綜上，上訴人依金錢消費借貸法律及追加利益償還請求權、
    債務承認契約、不得當利關係請求被上訴人給付100萬元本
    息，核屬無據，不應准許。原審就上訴人依金錢消費借貸所
    為之請求，為上訴人敗訴之判決，並無不合。上訴論旨指摘
    原判決此部分不當，求予廢棄改判，為無理由，應駁回其上
    訴。兩造其餘攻擊防禦方法暨所提證據，核與判決結果不生
    影響，爰不一一贅論。
據上論結，本件上訴及追加之訴均為無理由，故判決如主文。
中　　華　　民　　國　　111 　年　　5 　　月　　18　　日
                            民事第二庭   
                                審判長法  官 黃國川
                                      法  官 李怡諄
                                      法  官 許明進
以上正本證明與原本無異。
本件不得上訴。
中　　華　　民　　國　　111 　年　　5 　　月　　18　　日
                                書   記   官 戴志穎
　　　　　　　　　　　　　　　　
　　　　　　　　　　　　　　　　
　　　　　　　　　　　　　　　　

附表：       編號   發票人 受款人  付款人 票面金額  發  票  日　  支票號碼  1 恭正瓦斯行余劉玉美 未記載 臺灣銀行城中分行 新臺幣200萬元 105年4月1日 AJ0000000